臺灣基隆地方法院宣示判決筆錄　　　　　九十年度基簡字第四六六號
　　原　　　告　乙○○
　　被　　　告　甲○○
右當事人間九十年度基簡字第四六六號返還租金等事件於中華民國九十一年四月三日
下午四時在本院民事第九法庭公開宣示判決出席職員如左：
　　法　　　官　林玉珮
　　法院書記官　蔡明裕
　　通　　　譯　沈能理
    主      文
被告應給付原告新台幣貳拾萬陸仟元，及自民國九十年十一月二日起清償日止，按年
息百分之五計算之利息。
被告應將如附表編號八及編號九所示之支票二紙返還原告。
原告其餘之訴駁回。
訴訟費用由被告負擔五分之四，餘由原告負擔。
本判決原告勝訴部分，於原告以新台幣捌萬捌仟元為被告供擔保後，得為假執行。
原告其餘假執行之聲請駁回。
    事實及理由要領
一、原告起訴主張於民國（下同）九十年五月二十七日與被告簽訂租賃契約，並同時
    交付被告押金新台幣（下同）九萬元，及自九十年六月一日起至九十一年五月一
    日止，每月二萬九千元租金之支票十二紙，嗣因被告無法達到原告承租房屋需將
    一樓鐵窗拆下安裝冷氣之求，遂於九十年八月一日向被告表示要提前解約，惟被
    告卻一再拖延，直至九十年九月一日方至代書處，表示需談妥賠償條件才願解約
    ，然依雙方租約第十八條約定，租賃期間內乙方（即原告）若擬提前遷移他處時
    ，乙方應賠償甲方（即被告）一個月租金，決無異議，故自九十年八月一日起原
    告已確定無意承租被告房屋，提前解約，原告願依約賠償被告一個月租金（即八
    月份）之損害，被告應將剩餘之押租金九萬元，及其餘如附表所示租金面額各為
    二萬九千元之支票九紙（自九十年九月一日起至九十一年五月一日止）返還原告
    ，因被告不願依約返還上開款項及租金支票，為此提起本件訴訟，並提出房屋租
    賃契約、存證信函、錄音帶、譯文及租賃房屋現況相片等為證，暨聲請現場履勘
    。
二、被告則抗辯並無同意原告終止契約，而出租予原告之房屋本身已預留冷氣孔，原
    告實無將一樓鐵窗拆下另安裝冷氣機之必要，且原告至今尚未將房屋鑰匙歸還，
    認為原告現仍繼續使用該租賃房屋等語，並提出房屋租賃契約、存證信函及租賃
    房屋現況相片等為證。
三、按租賃定有期限者，其租賃關係，於期限屆滿時消滅。未定期限者，各當事人得
    隨時終止契約。但有利於承租人之習慣者，從其習慣。前項終止契約，應依習慣
    先期通知。但不動產之租金，以星期、半個月或一個月定其支付之期限者，出租
    人應以曆定星期、半個月或一個月之末日為契約終止期，並應至少於一星期、半
    個月或一個月前通知之。又定有期限之租賃契約，如約定當事人之一方於期限屆
    滿前，得終止契約者，其終止契約，應依第四百五十條第三項之規定，先期通知
    。而租賃契約，依前二條之規定終止時，如終止後始到期之租金，出租人已預先
    受領者，應返還之。民法第四百五十條、第四百五十三條、第四百五十四條分別
    定有明文。
四、本件原告主張於九十年五月二十七日與被告簽訂租賃契約，並同時交付被告押金
    九萬元，及自九十年六月一日起至九十一年五月一日止，每月二萬九千元租金之
    支票十二紙，嗣於九十年八月一日向被告表示提前解約，並在九十年八月三十一
    日再以存證信函通知被告等情，為被告所不爭執，且有房屋租賃契約、存證信函
    、錄音帶及譯文等在卷可證，原告此部分主張堪信為真實。惟被告抗辯未同意原
    告終止租約，兩造間定有期限之租賃契約不生終止契約效力，且原告未歸還房屋
    鑰匙，應仍有繼續使用租賃房屋等節，為原告所否認，是兩造間租賃關係是否終
    止，涉原告得否請求返還押租金及終止後始到期租金，為本件爭點所在。經查：
    (一)本件系爭承租期間為三年，即自九十年六月一日起至九十三年五月三十一日止
      ，為兩造所不爭執，並有房屋租賃契約書在卷可憑，本件屬定有期限之租約應
      堪認定。而定有期限之租賃契約，如約定當事人之一方於期限屆滿前，得終止
      契約者，其終止契約，應依民法第四百五十條第三項之規定，先期通知，為民
      法第四百五十三條所明定，依前揭法條之反面解釋，即定有期限之租賃契約終
      止，必須於租期屆滿時始可為之，倘欲於租期屆滿前終止租約，除經契約當事
      人雙方同意外，必須於租約中載明當事人之一方得任意終止，否則即不得任意
      終止。本件系爭租賃契約雖係定有期限之租約，惟從租約第七條規定：「契約
      期間內乙方（指承租人即原告）若擬遷離他處時，乙方不得向甲方（指出租人
      即被告）請求租金償還、遷移費及其他任何名目之權利金，而應無條件將該房
      屋照原狀歸還甲方，乙方不得異議。」之文義觀之，本件租賃契約顯然默示同
      意任何一方於租約期限屆滿前，得終止租約，蓋依該條文規定，並未明文禁止
      不得於期前終止租約，原告自得於租賃期限屆滿前，依法終止租約；又終止權
      之性質，係屬形成權一種，而形成權係賦予一方當事人得依其單方之意思表示
      ，使法律關係之效力得以消滅，因此原告無需得被告之同意，即得單方終止本
      件租賃契約，故被告抗辯原告依約終止租約，未得其承諾，該通知不生終止租
      約效力云云，有所誤會，合先敘明。
    (二)又依兩造不爭之租賃契約書第十八條特約應受強制執行事項第一款約定：「租
      賃期間內乙方若擬提前遷離他處時，乙方應賠償甲方一個月租金，乙方決無異
      議」，及兩造復於該租賃契約書約定條款後之空白處，另以書寫方式約定特約
      事項：「一甲方與乙方若有不欲出租或不欲承租者，應於三個月前告知對方」
      等語觀之，顯見兩造係約定一方應於欲終止該租賃契約之前三個月內通知對造
      ，且提前解約者若為乙方即承租人時，承租人應賠償甲方即出租人一個月租金
      。故為承租人之原告雖得於租賃期限屆滿前，終止租約，但應於三個月前通知
      出租人之被告，並依租賃契約書第十八條特約應受強制執行事項第一款約定，
      賠償被告一個月之租金，則原告即可依該約定，得隨時終止租約，並無終止原
      因之限制。是原告在九十年八月一日以電話通知被告終止租約，依兩造上開租
      賃契約之約定，應於三個月後即九十年十一月一日認發生終止之效力。則原告
      主張依租賃契約書第十八條約定，被告應在原告賠償告知終止租約該月份（即
      九十年八月份）之一個月租金損害後，將之後預付租金之支票九紙（即自九十
      年九月一日起至九十一年五月一日止）暨押租金九萬元返還，係誤解契約約定
      之真義，並不可採。
    (三)另被告以原告未歸還房屋鑰匙，認原告應有繼續使用房屋乙節，除經原告否認
      外，復有原告通知業將租賃屋內物品搬空之九十年八月三十一日存證信函一件
      在卷可參，且經本院分別於九十一年一月十日及二十四日現場履勘結果，除九
      十一年一月十日因原告欠繳數月電費，致電動大門無法開啟入內外，同年月二
      十四日進入屋內時，屋內並無原告所擺設之展示傢俱，此有勘驗筆錄及現場相
      片可稽，可徵原告應在寄發存證信函時已將屋內傢俱搬離，否則以原告租屋用
      意是為供展示傢俱之用，且事後因急欲與被告終止該租約，而誤認於九十年八
      月三十一日寄發存證信函後，即發生終止租約效果，原告為求能依約取回置於
      被告處之押租金及預付之租金，豈有不儘速搬離租屋內物品，將租賃房屋騰空
      返還被告之理？又兩造間既已因該租賃契約是否發生終止效力發生爭執，縱原
      告欲將該屋鑰匙返還被告，被告又怎願接受？況租屋鑰匙返還與否，並不影響
      該租賃契約依約已發生之終止效力。
    (四)至押租金返還請求權，一般於租賃關係消滅時，承租人對於出租人無租賃債務
      者，押租金返還請求權於租賃關係消滅時發生；且押租金因約定或法律規定而
      計付利息者，視其利息有無逐期抵付租金而異其效果。本件租賃契約既未約定
      押租金可逐期抵付租金，則解釋上應認為租賃關係消滅時，出租人即負有返還
      押租金及預付租金之義務，若出租人屆期遲未返還，自租賃關係消滅翌日起，
      承租人自得請求上開款項並加計遲延利息返還。
    綜上所述，原告於九十年八月一日以電話所為之提前終止租約表示，依兩造前揭
    租賃契約書第十八條特約應受強制執行事項第一款及最後書寫之特約事項等約定
    ，應於三個月後即九十年十一月一日，方生終止該租賃契約之效力，惟原告應依
    約賠償被告因提前解約所受之一個月租金損害。
五、從而，原告請求被告給付自九十年十一月一日終止租約，在依約扣除應賠償被告
    一個月租金之損害後，所預收已兌現之四紙支票租金（依被告於本件辯論終結時
    表示，所取得之十二紙支票，現已兌現十紙，且被告嗣並未將九十一年四月一日
    到期之支票兌現）十一萬六千元，及作為保證之押租金九萬元，並自終止租約翌
    日即九十年十一月二日起至清償日止，按年息百分之五計算之利息，暨請求被告
    返還如附表編號八、編號九所示未兌現之支票二紙之範圍內，為有理由，應予准
    許；逾上開部分之請求，為無理由，應予駁回。
六、原告陳明願供擔保，聲請宣告假執行，經核於其勝訴部分，合於法律規定，爰酌
    定相當之擔保金額宣告之；至原告其餘假執行之聲請，因訴之駁回而失所依據，
    不予准許。
中　　　華　　　民　　　國　　九十一　　年　　　四　　　月　　　三　　　日
~B臺灣基隆地方法院基隆簡易庭
~B法　　　官　林玉珮
右為正本係照原本作成。
本筆錄正本之送達，與判決正本之送達同一效力。
對於本判決如有不服，應於收受送達後二十日內向本院提出上訴書狀，上訴於本院合議
庭，並按他造當事人之人數附俱繕本。
附表：
┌──┬─────┬─────┬───────┬───────┬─────┐
│編號│支票號碼  │票載發票日│票面金額（新台│  付  款  人  │備     註 │
│    │          │          │幣）          │              │          │
├──┼─────┼─────┼───────┼───────┼─────┤
│一、│QW 0000000│90.9.1　　│二萬九千元　　│二信安和分社　│已兌現　　│
├──┼─────┼─────┼───────┼───────┼─────┤
│二、│QW 0000000│90.10.1　 │二萬九千元　　│二信安和分社　│已兌現　　│
├──┼─────┼─────┼───────┼───────┼─────┤
│三、│QW 0000000│90.11.1　 │二萬九千元　　│二信安和分社　│已兌現　　│
├──┼─────┼─────┼───────┼───────┼─────┤
│四、│QW 0000000│90.12.1　 │二萬九千元　　│二信安和分社　│已兌現　　│
├──┼─────┼─────┼───────┼───────┼─────┤
│五、│QW 0000000│91.1.1　　│二萬九千元　　│二信安和分社　│已兌現　　│
├──┼─────┼─────┼───────┼───────┼─────┤
│六、│QW 0000000│91.2.1　　│二萬九千元　　│二信安和分社　│已兌現　　│
├──┼─────┼─────┼───────┼───────┼─────┤
│七、│QW 0000000│91.3.1　　│二萬九千元　　│二信安和分社　│已兌現　　│
├──┼─────┼─────┼───────┼───────┼─────┤
│八、│QW 0000000│91.4.1　　│二萬九千元　　│二信安和分社　│未兌現　　│
├──┼─────┼─────┼───────┼───────┼─────┤
│九、│QW 0000000│91.5.1　　│二萬九千元　　│二信安和分社　│未兌現　　│
└──┴─────┴─────┴───────┴───────┴─────┘
中　　　華　　　民　　　國　　九十一　　年　　　四　　　月　　　八　　  日
~B法院書記官  蔡明裕
